【裁判字號】    94,交簡上,71
【裁判日期】    950209
【裁判案由】    過失傷害
【裁判全文】
臺灣臺南地方法院刑事判決            94年度交簡上字第71號
    上  訴  人  臺灣臺南地方法院檢察署檢察官
    被      告  甲○○
    選任辯護人  楊偉聖律師
上列上訴人因被告過失傷害案件，不服本院九十四年度交簡字第
八六○號中華民國九十四年五月五日第一審判決（聲請案號：九
十四年度偵字第三四五九號），提起上訴，本院管轄之第二審合
議庭判決如下：
    主  文
上訴駁回。
    事  實
一、甲○○於民國（下同）九十三年六月四日上午十時二十分許
    ，駕駛車牌號碼：Ｎ六—四六三三號自用小客車，沿臺南縣
    六甲鄉○○村村道由東往西方向行駛，其行至省道臺一線二
    九七公里三百公尺處時，原應注意汽車行駛時，駕駛人應注
    意車前狀況，並隨時採取必要之安全措施，行經兩線均為幹
    線道或支線道之道路時，依當時天候晴、日間自然光線、柏
    油路面、乾燥、無缺陷及障礙物、視距良好等情，並無不能
    注意之情事，竟疏於注意及此，而貿然左轉進入臺一線欲往
    南方向行駛，適有陳何好騎乘車牌號碼：ＨＰ九—六八六號
    重型機車，沿上開對向村道由西往東方向駛至，亦未注意車
    前狀況，致兩車閃避不及，即在臺一線二九七公里三百公尺
    處發生碰撞，陳何好因而重心不穩，人車倒地，並受有頭部
    外傷併腦挫傷、顱內出血、右側鎖骨骨折等傷害，並產生器
    質性腦症候群之後遺症。而甲○○於肇事後，犯罪未發覺前
    ，即向至現場處理車禍尚不知肇事者之臺南縣警察局麻豆分
    局交通事故處理小組警員林忠信，主動表示其為肇事車輛之
    駕駛者而自首。
二、案經陳何好之配偶丙○○告訴及臺南縣警察局麻豆分局報告
    臺灣臺南地方法院檢察署檢察官偵查後聲請簡易判決處刑。
    理  由
一、訊之被告甲○○於本院審理時固坦承其於上揭時、地，因與
    被害人陳何好發生交通事故，而導致被害人受有頭部外傷併
    腦挫傷、顱內出血、右側鎖骨骨折等傷害之事實，惟堅決否
    認其因而導致被害人達到痴呆日常生活需人照顧之重傷害，
    辯稱：被害人陳何好之精神狀態非我造成的等語。被告辯護
    人為被告辯護稱：被害人現在器質性腦症候群的狀況，並非
    難治或不治之重傷害，另對於此與前開交通事故之發生有何
    因果關係，亦未提出證明等語。
二、經查：
    （一）被告甲○○於九十三年六月四日，與騎乘機車之被害
          人陳何好在臺一線二九七公里三百公尺處發生碰撞，
          陳何好因此人車倒地，並受有頭部外傷併腦挫傷、顱
          內出血、右側鎖骨骨折等傷害，而甲○○隨即向到場
          處理車禍事故之警員自首等情，有道路交通事故現場
          圖及調查報告表（一）、（二）、現場照片十四幀、
          臺灣省臺南區車輛行車事故鑑定委員會九十四年一月
          二十日南鑑字第○九四五九○○二七六號函附鑑定意
          見書一份、奇美醫學中心九十三年六月十五日診斷證
          明書一紙附卷足憑；另被害人陳何好於九十四年五月
          九日，經醫師診斷，認有器質性腦症候群症狀，此亦
          有財團法人奇美醫院（下簡稱奇美醫院）柳營分院九
          十四年五月九日診斷證明書、郭綜合醫院同日診斷證
          明書各一紙存卷可徵，且被告對此均無爭執，而可認
          定。另被告辯護人雖爭執被害人器質性腦症候群症狀
          ，與前開交通事故之發生無因果關係云云，本院認被
          害人產生器質性腦症候群之原因縱非單一，但因無法
          排除為前開交通事故（外傷）所致，仍認此具相當因
          果關係，則被告辯護人此部分所辯，並不足採。
    （二）惟按刑法上所謂毀敗機能及於身體健康有重大不治之
          傷害，乃指傷害之結果確係機能毀敗或身體健康確有
          終身不治之傷害者而言，若僅一時不能動作，不過受
          傷後之狀態，能否認為已達重傷程度，自非專門學識
          之人詳予鑑定，不足以資核斷；刑法第十條第四項第
          六款所謂其他於身體或健康有重大不治或難治之傷害
          ，係指傷害重大，且不能治療或難於治療者而言，故
          傷害雖屬不治或難治，如於人之身體或健康無重大影
          響者，仍非本款所稱之重傷（最高法院二十年上字第
          五四七號、二十九年上字第六八五號判例意旨參照）
          。而查證人即奇美醫院精神科主任（亦即診治被害人
          陳何好並開立九十四年五月九日診斷證明書之醫師）
          乙○○○○於本院審理時到庭結證稱：我確有診療過
          病人陳何好，陳何好是車禍後經過一段時間才至門診
          就診，並由我診斷的。陳何好於九十四年三月十四日
          ，先在柳營醫院看精神科門診，於同年四月八日安排
          作測驗，當時排的是認知功能的篩檢測驗及ＣＤＲ臨
          床失智測驗，家屬並表示是為了要辦殘障證明。測驗
          結果有認知缺損的情形，所以於九十四年五月九日作
          門診追蹤，並開立乙種診斷證明書，又於同年六月六
          日作門診追蹤，並作殘障鑑定，另於同年四月四日看
          第二次門診，並安排四月八日作測驗。病人陳何好器
          質性腦症候群情形，我想還有改善的可能，第一年頭
          部外傷在復原，可以好八、九分，一年之後，會慢慢
          恢復，還是有可能在第二年時，因細微的功能可慢慢
          恢復，而有改善可能，在此過程中，病人的復健變得
          很重要。我認為經評估後，病人陳何好尚有改善的可
          能，應該不至於到達不治的程度。我們依據病人受傷
          害的程度、復建的過程、最後殘留下來的功能剩下多
          少，來判定殘障的等級，最嚴重的情形就是極重度，
          類似植物人；次是重度，沒有辦法工作，但吃喝拉撒
          可以自理，其他功能則需要人幫助；中度，需要別人
          協助可以去工作；再次是輕度，一切都可以自理。依
          照上開分類，病人陳何好在測驗時，作ＣＤＲ判定是
          輕度，但作認知篩選功能（ＣＡＳＩ）時，比較嚴重
          ，有達到痴呆的程度，但沒有達到嚴重程度，所以這
          部份無法列入上開分級。（證人經審閱就診紀錄後答
          稱），臨床的認知篩檢功能（ＣＡＳＩ），總分是一
          百分，切分點是浮動的，以她當時作測驗的話，她的
          切分點是六十七分，六十七分以上是正常，六十七分
          以下是痴呆，她只有十五分，主要在語言、短期記憶
          及手部功能有障礙，不一定有改善空間，此測驗結果
          中間有一些落差。（經審閱邱綜合醫院診斷證明書復
          答稱）我們做測驗時，一般會相信病人回答的答案，
          不會質疑病人回答（真實性與否），故如果病人有意
          隱瞞，一問三不知，可能出來的分數就會特別低，像
          本件陳何好的測驗情形，ＣＤＲ、認知測驗，兩種測
          驗分數相差很多，所以我沒有辦法依此推斷真實情形
          ，因為我們現在並沒有非常絕對客觀的測驗標準，除
          非真的特別起疑，才會用測謊等方式輔佐工具，但如
          果病人很小心，仍有可能隱瞞，有疑惑時甚至可以請
          病人直接住院一星期，由醫護人員直接觀察。而本件
          目前經過一年的觀察，我認為還有改善的可能。因為
          精神科沒有絕對客觀的檢測方式，故有可能會被病人
          欺騙，精神科測驗純粹是問病人，由病人回答，若病
          人故意講錯，故意隱瞞，問診當時沒有想到時，事後
          也無法回到當時情形，只能事後去慢慢回想有沒有（
          病人隱瞞）這樣的可能。我於九十四年五月九日開診
          斷證明書時，因為沒有絕對把握，所以只能用概略性
          用語撰寫診斷證明書。病人陳何好第一次來看診後排
          測驗，再來兩次門診，病人都沒來，只有家屬到院來
          拿藥，並和我反應病人服藥後之狀況，我的診療著重
          的是問診期間對病人的觀察。因為精神科有些精神科
          病患自認沒病，關在家裡不願出來，所以是可以由家
          屬代為拿藥的。依據我的行醫經驗，器質性腦症候群
          也有醫好的情形，至於正確比率，現在我無法計算，
          大部分此類精神狀況都是短暫的，之後就消失。我印
          象中醫學文獻上並沒有統計比例說有多少個病人會完
          全好，但依我的實務經驗，多多少少都會有一些後遺
          症，大部分是神經科的症狀，例如：手腳比較不俐落
          ，基本上會留下後遺症等，但經過兩年之後，症狀會
          較固定下來，對病人的生活到底造成多大的影響，就
          要看個案變化，我們醫生建議過程中，病人一定要積
          極復健等語（見本院卷九十五年一月十九日審判筆錄
          ），則依據證人所言，被害人陳何好之器質性腦症候
          群症狀，於經相當診治或積極復健時，仍有改善可能
          性，縱無法完全根治至回復原狀，但因不能回復原狀
          ，僅祇減衰其效用時，仍非屬重大不治或難治傷害之
          情形，即難遽認被害人陳合好器質性腦症候群症狀已
          達重傷害程度。
    （三）參以精神科醫學常用心裡衡鑑方式，有臨床失智評分
          量表（簡稱ＣＤＲ，ＣＬＩＮＩＣＡＬ  ＤＥＭＥＮ
          ＴＩＡ  ＲＡＴＩＮＧ），係根據病患的記憶力、定
          向力、判斷和解決問題的能力、社區事物處理、家居
          和嗜好以及個人照料等六項來評量患者的嚴重度，另
          有認知篩選功能（簡稱ＣＡＳＩ，ＣＯＧＮＩＴＩＶ
          Ｅ  ＡＢＩＬＩＴＩＥＳ  ＳＣＲＥＥＮＩＮＧ  Ｉ
          ＮＳＴＲＵＭＥＮＴ），則係依據病患之注意力、集
          中力（心算力）、定向能力、新舊記憶、語言能力、
          構圖能力、抽象及判斷能力、思緒流暢度等來評量患
          者的嚴重度。查本件被害人陳何好於九十四年四月八
          日在奇美醫院測驗結果，臨床失智評分量表判定為輕
          度失智，認知篩選功能判定有達到痴呆，各項認知功
          能損害嚴重，主要在語言短期記憶、手部功能控制有
          極大困難，雖有奇美醫院精神科心理評鑑報告一紙可
          稽，然因精神科醫學尚無絕對客觀之判斷標準，僅得
          就測驗結果綜合判斷，業據證人乙○○○○說明如前
          ，不再贅述，故本院由被害人此次精神科心理衡鑑報
          告結果合併觀之，尚無從單憑認知篩選功能判定有達
          到痴呆，而忽略臨床失智評分量表判定僅為輕度失智
          ，即確認被害人器質性腦症候群症狀，現已達對人之
          身體或健康有重大影響之重傷程度。且告訴人丙○○
          於偵查中亦陳稱：被害人生活上還可以自理，但有時
          會跌倒等語（見第三四五九號偵查卷第六頁），故依
          被害人平日生活狀況，是否達重大影響之重傷程度，
          尚非無疑。
    （四）至於國立臺灣大學醫學院附設醫院（下簡稱臺大醫院
          ）雖函覆本院稱：器質性腦症候群係因腦部病變（如
          腦外傷後或腦腫瘤），造成病患以經神病之症狀來表
          現，例如人格及行為改變、認知功能變差、情緒控制
          變差等稱之，車禍致生頭部外傷併腦挫傷、顱內出血
          之傷害，導致器質性腦症候群為腦部外傷患者常見之
          後遺症，醫療文獻多有記載。應考慮車禍發生後至器
          質性腦症候群所產生之時間，若二者接近，如車禍一
          至三月診斷為器質性腦症候群，此與車禍有相關，若
          車禍前已有精神病史，則器質性腦症候群與車禍無關
          。現今科技只能給予藥物控制，無法治癒器質性腦症
          候群。「嚴重者」會導致失能，此屬於重大難治之傷
          害等語。然而，因為重傷害與否之判定，本即需依個
          案之客觀情形予以認定，此由法務部法醫研究所於九
          十四年十月二十一日函覆稱：器質性腦髓損傷而造成
          功能性之精神意識功能障礙，致無法為常規社會生活
          規範所接受狀況，則可認定為重大不治或難治之傷害
          ，故必須建立在診斷後，現今醫療科技尚無法醫治之
          基礎下，方可認定為重大不治或難治之傷害等語，即
          可知悉。而本件被害人陳何好經專業精神科心理衡鑑
          後，復由診治醫生即證人乙○○○○說明精神評鑑結
          果，既無法認定屬嚴重致失能之情形，如上所敘，即
          非該當上開臺大醫院函覆所稱之重大難治重傷害情形
          ，附此敘明。
    （五）綜上所述，被害人陳何好因被告過失致發生本件交通
          事故後，雖經醫師診斷結果認有器質性腦症候群症狀
          ，惟此因尚未達對身體或健康具重大影響之不治或難
          治傷害情形，即難逕以重傷害罪責相繩。又被告自白
          其於九十三年六月四日，因過失與被害人陳何好發生
          交通事故，致陳何好受有頭部外傷併腦挫傷、顱內出
          血、右側鎖骨骨折等傷害，經核與事實相符而屬可信
          ，被告過失駕駛行為，導致被害人受傷之結果自有因
          果關係。本件事證明確，被告上開過失傷害之犯行，
          堪予認定，應依法論科。
二、核被告甲○○所為，係犯刑法第二百八十四條第一項前段之
    過失傷害罪。又被告於前開犯罪未經發覺前，即向到場處理
    之警員自首，有卷附之道路交通事故肇事人自首情形紀錄表
    乙紙在卷載明其旨，自應依刑法第六十二條前段規定減輕其
    刑。原審以本件事證明確，而依刑事訴訟法第四百四十九條
    第一項前段、第四百五十二條第二項，刑法第二百八十四條
    第一項前段、第六十二條前段、第四十一條第一項前段，罰
    金罰鍰提高標準條例第一條前段、第二條，對被告量處有期
    徒刑三月，併諭知如易科罰金之折算標準，本院爰審酌被告
    無前科，素行良好，有臺灣高等法院被告前案紀錄表乙份存
    卷可按，並斟酌本案交通事故中其與被害人應負之過失程度
    ，被害人所受之傷害程度及其迄未與告訴人、被害人達成民
    事上和解，但被告尚能坦承犯行，犯罪後之態度並非惡劣等
    一切情狀，認原審認事用法尚無違誤。公訴人上訴意旨雖以
    ：被告甲○○因過失駕車行為，除致被害人陳何好受有頭部
    外傷併腦挫傷、顱內出血、右側鎖骨骨折等傷害外，並因而
    造成被害人產生器質性腦症候群症狀，致被害人日常生活需
    人照顧且達痴呆程度，顯然符合刑法第十條第四項第六款之
    重傷害情形，原判決認被告僅成立刑法第二百八十四條第一
    項前段之過失傷害罪有誤，故依告訴人所請上訴等語，經核
    並無理由，應駁回其上訴。
據上論斷，應依刑事訴訟法第四百五十五條之一第一項、第三項
、第三百六十八條，判決如主文。
本案經檢察官丁○○到庭執行職務。
中    華    民    國    95    年    2     月    9     日
                  刑事第六庭審判長      法  官  張瑛宗
                                        法  官  陳映佐
                                        法  官  徐千惠
以上正本證明與原本無異。
                                        書記官  鄭秀美
中    華    民    國    95    年    2    月    10     日


司法院資訊處製作；財團法人民間司法改革基金會備份。
